【裁判字號】    98,台上,2311
【裁判日期】    980430
【裁判案由】    違反毒品危害防制條例等罪
【裁判全文】
最高法院刑事判決            九十八年度台上字第二三一一號
上   訴   人  台灣高等法院檢察署檢察官
上訴人即被告  甲○○
              乙○○
共        同
選 任辯護 人  吳國輝律師
上列上訴人等因被告等違反毒品危害防制條例等罪案件，不服台
灣高等法院中華民國九十八年二月六日第二審更審判決（九十七
年度上更(一)字第八四號，起訴案號：台灣桃園地方法院檢察署九
十五年度偵字第二二九八八號），提起上訴，本院判決如下：
    主  文
原判決撤銷，發回台灣高等法院。
    理  由
本件原判決認定上訴人即被告甲○○、乙○○基於販賣第一級毒
品海洛因及第二級毒品甲基安非他命以營利之犯意聯絡，由甲○
○提供其本人與乙○○之行動電話作為聯絡工具，購毒者來電洽
購，由甲○○、乙○○分別接聽後，約定交易地點，或由甲○○
，或由乙○○前往交易毒品，所得均由甲○○統籌處理，蔡、呂
二人因之先後為下列販賣海洛因及甲基安非他命之犯行：(一)甲○
○於民國九十五年九月二十三日以其所持用0000000000號行動電
話撥打其前女友楊淑莉所持用0000000000號行動電話，雙方約好
販賣新台幣（下同）五千元之甲基安非他命予楊淑莉，甲○○並
傳簡訊予乙○○告知此事，且於翌（二十四）日將五千元甲基安
非他命送至臺北市○○路○段三六四巷四十號三樓之一楊淑莉住
處完成交易。(二)朱家民以其所持用0000000000號行動電話於同年
月二十四日下午五時二十八分許撥打甲○○之0000000000號行動
電話，約好購買海洛因一千元，惟甲○○不願外出，朱家民即以
電話聯絡乙○○，告以購買海洛因之事，乙○○遂至桃園縣桃園
市○○路二巷三號甲○○住處，徵得蔡某同意後，自甲○○皮包
內取出海洛因一小包，於同晚約七、八時許，在臺北縣林口鄉某
處，以一千元之價格出售海洛因一小包予朱家民。(三)同年十月二
十四日晚上7時許、同晚七時三十四分許，潘正雄以其持用之000
0000000號行動電話及000000000號市內電話接續撥打乙○○之00
00000000號電話，表示擬購買二千元之甲基安非他命，乙○○接
聽後轉告甲○○，潘正雄乃至甲○○上開住處交付二千元後，向
蔡某購得甲基安非他命。嗣警方因監聽甲○○電話，得悉上情，
於同年十一月一日下午三時三十分許及四時四十分許，先後在桃
園縣龜山鄉大崗村下湖八之五號查獲乙○○；在桃園縣桃園市○
○路二巷三號一樓查獲甲○○，並扣得海洛因二包（驗餘淨重15
.97 公克，包裝重1.26公克）、甲基安非他命一小包（驗餘淨重
0.79公克）、空夾鏈袋九十一個、電子磅秤一只等情。因而撤銷
第一審所為科刑之判決，改判依數罪併罰之例，均論處甲○○、
乙○○二人共同販賣第一級毒品罪刑及共同販賣第二級毒品二罪
刑（甲○○均為累犯），並就渠等所犯上開三罪定其等應執行之
刑。另以甲○○、乙○○二人被訴於九十五年十月一日，在桃園
縣某不詳地點，以二千元價格販賣甲基安非他命零點二五公克予
綽號「阿賓」及於同年月二十日，以六千元販賣甲基安非他命予
綽號「仲豪」部分，其等犯罪均屬不能證明，因而撤銷第一審此
部分科刑之判決，改判諭知甲○○、乙○○二人均無罪。固非無
見。
惟查：(一)原判決理由係以甲○○、乙○○與楊淑莉（已改名為楊
姍樺）、朱家民、潘正雄及綽號「阿賓」、「仲豪」者，關於毒
品交易之電話監聽錄音，乃由檢察官（原判決誤載為法院）合法
核發通訊監察書執行監聽所取得，且甲○○、乙○○對其內容並
不爭執，因認該監聽電話錄音及依該錄音所製作之監聽譯文，應
有證據能力。然依通訊監察書執行監聽結果取得之監聽錄音帶，
如由執行監聽之警、調單位人員依監聽錄音帶予以翻譯而得之監
聽譯文，本質上屬於被告以外之人於審判外之書面陳述，為傳聞
證據，除法律有規定者外，不得作為證據，刑事訴訟法第一百五
十九條第一項定有明文。而所謂法律有規定者，即包括同法第一
百五十九條之一至之五所規定傳聞證據具有證據能力之例外情形
。故如欲採被告以外之人於審判外之書面陳述為證據時，必須符
合法律所規定之例外情形，方得認其審判外之書面陳述有證據能
力，並須於判決中具體扼要說明其符合傳聞證據例外得為證據之
依據及其理由，否則即有違證據法則及判決不備理由之違法。原
判決係依憑甲○○、乙○○分別與楊淑莉、朱家民及潘正雄之電
話監聽錄音譯文，資為認定渠等二人確有本件販賣海洛因、甲基
安非他命犯罪論據之一。而甲○○、乙○○之選任辯護人於原審
此次更審，已迭次主張各該電話監聽譯文，乃被告以外之人於審
判外之書面陳述，應無證據能力（見原審更(一)卷(一)第四十四、八
十二、八十八頁、原審更(一)卷(二)第五十六頁）。原判決對此並未
敘明各該監聽譯文如何符合上開傳聞例外具有證據能力之理由，
自屬採證違法，且有判決不備理由之違誤。(二)甲○○、乙○○之
選任辯護人於原審一再主張楊淑莉警詢之供證，係屬審判外陳述
，且未經行交互詰問，應無證據能力。原判決於理由內係以楊淑
莉經原審及第一審法院傳喚、拘提均未到庭。渠於警詢所供距甲
○○、乙○○二人犯罪時未滿二月，且依監聽譯文所示，渠等通
話次數密接，內容未顯示有何怨懟情形，因認楊淑莉警詢陳述，
當無偏袒或不實之動機，而有可信之特別情況，且為證明蔡、呂
二人犯罪事實存否所必要，依刑事訴訟法第一五九條之三第三款
後段規定，渠警詢之審判外陳述，應有證據能力。而原審既依甲
○○、乙○○共同選任辯護人之聲請，認確有傳訊楊淑莉到庭必
要，且曾多次予以傳喚，然楊淑莉案發後已更名為楊姍樺，住址
在台北市中山區○○○路一一九巷二十號七樓之二。原審於此次
更審審理，最後一次固曾以郵寄方式，對該址送達傳票，然嗣經
郵務人員以其已遷移該址，而予退回（見原審更(一)卷(一)第一八五
頁、原審更(一)卷(二)第三十八頁）。乃原審並未進一步查明楊女遷
移之新址後，再行傳喚、拘提，遽以渠有刑事訴訟法第一五九條
之三第三款後段所定所在不明，無從傳喚，或傳喚不到情形，例
外認渠警詢之審判外陳述應具證據能力，即未免速斷，而有應於
審判期日調查之證據未予調查之違失。(三)毒品危害防制條例第十
九條第一項前段規定，犯該法第四條至第九條、第十二條、第十
三條或第十四條第一項、第二項之罪者，其供犯罪所用或因犯罪
所得之財物，均沒收之。此係採義務沒收主義，凡屬被告或共同
正犯所有，供販賣毒品所用或因犯罪所得之財物，均應宣告沒收
，如不能沒收時，追徵其價額或以其財產抵償之，法院無審酌之
餘地。依原判決認定之事實，甲○○、乙○○二人基於販賣第一
級毒品及第二級毒品以營利之犯意聯絡，甲○○提供其本人之00
00000000號行動電話及乙○○之0000000000號行動電話作為販賣
毒品之聯絡工具，經購毒者來電洽購，由蔡、呂分別接聽後，雙
方約定交易地點，或由甲○○，或由乙○○前往交易，所得均由
甲○○統籌處理等情。而警方於九十五年十一月一日先後在桃園
縣龜山鄉大崗村下湖八之五號、桃園縣桃園市○○路二巷三號一
樓分別查獲甲○○、乙○○，除扣得海洛因、甲基安非他命、夾
鍊袋及電子磅秤外，同時扣得渠二人上開行動電話之SIM 卡。即
甲○○、乙○○於警詢亦坦承上開二行動電話分別係渠等所有持
用無訛（見同上偵卷第十四、二十、二十六、三十四頁）。然原
判決對甲○○、乙○○所有上開二供販賣海洛因、甲基安非他命
所使用之行動電話（包含SIM 卡），未依上開規定，宣告沒收，
另就未扣案之行動電話，亦未諭知如不能沒收時，應追徵其價額
，或以其財產抵償，應有判決不適用法則之違法。(四)甲○○對渠
於九十五年十月一日及同年月二十日確曾交付甲基安非他命予綽
號「阿賓」、「仲豪」者之事實，並不否認，僅以伊係與渠二人
合資購買，代為「調貨」等語置辯，而乙○○亦坦承伊有幫甲○
○代為送貨予「阿賓」無誤。然觀諸乙○○於一審法院以證人身
分具結證稱伊曾接過「阿賓」之電話，渠亦係買毒之人，九十五
年十月一日買了零點二五公克甲基安非他命，伊有出貨給「阿賓
」，伊打電話問甲○○之友人「阿國」，問其兩千元要多少，因
「阿賓」來電話，伊打給甲○○，蔡未接聽，所以伊就問「阿國
」，伊向「阿賓」收兩千元有交予甲○○等語（見第一審卷第一
九０、一九一頁）。似徵綽號「阿賓」者原係打電話向甲○○購
買二千元甲基安非他命，適蔡某不在，而由乙○○代為完成交易
，並將得款交予蔡某，此除乙○○上開坦認之供述外，並有渠以
0000000000號行動電話與甲○○之0000000000號行動電話之監聽
通聯譯文足憑（見偵卷第八十七、八十八頁）。另由甲○○以上
開行動電話於同年月二十日晚上九時三十六分許與綽號「仲豪」
者之0000000000號行動電話之監聽通聯譯文顯示，該「仲豪」者
自稱係受「姊仔」之介紹，問蔡某有沒有「東西」，且詢問其一
公克之價格若干，雙方乃於甲○○告以其價格後，當場達成買賣
之合意，並約定交易地點（見同上偵卷第六十二頁），此亦徵其
顯非合資購買，代為調貨情形甚明。則甲○○、乙○○此部分被
訴販賣甲基安非他命犯行，雖無從查明綽號「阿賓」、「仲豪」
者二人之真正姓名，然此除蔡、呂二人坦認甲基安非他命交易之
供述外，並有渠二人所不否認之電話監聽通聯譯文，足以佐證。
原判決於無罪判決理由，對上開卷證未詳加勾稽，並說明不足採
之理由，徒以甲○○、乙○○此被訴部分，除渠二人之自白外，
別無其他證據足佐，而為對渠等有利之認定，尚嫌理由不備。(五)
依起訴書證據並所犯法條欄記載，檢察官係以蔡、呂二人販賣毒
品多次，乃求予均判處無期徒刑，並請依刑法第九十條第一項之
規定，對渠二人宣告強制工作。原判決對此未予審酌，亦未敘明
不為該諭知之理由，有判決不備理由之違法，此於本院前次發回
時，已予指明，原審此次判決，仍未有一語敘及，加以說明，致
此項違法原因仍然存在。以上，或係檢察官及甲○○、乙○○上
訴意旨所指摘，或為本院得依職權調查之事項，應認原判決仍有
撤銷發回更審之原因。
據上論結，應依刑事訴訟法第三百九十七條、第四百零一條，判
決如主文。
中    華    民    國  九十八  年    四    月   三十   日
                      最高法院刑事第十二庭
                          審判長法官  黃  一  鑫
                                法官  張  春  福
                                法官  林  勤  純
                                法官  李  錦  樑
                                法官  陳  國  文
      本件正本證明與原本無異
                                      書  記  官
中    華    民    國  九十八  年    五    月   十一   日
                                                      v


司法院資訊處製作；財團法人民間司法改革基金會備份。
